【裁判字號】    99,聲,386
【裁判日期】    990308
【裁判案由】    聲請裁定沒收違禁物
【裁判全文】
臺灣彰化地方法院刑事裁定               99年度聲字第386號
聲  請  人  臺灣彰化地方法院檢察署檢察官
被      告  甲○○
上列聲請人因被告犯賭博案件（97年度偵字第11349 號），聲請
違禁物單獨沒收（99年度執聲沒字第95號），茲本院裁定如下：
    主  文
扣案之六合彩簽注單陸張、倍數表壹張，均沒收。
    理  由
一、按被告所犯為死刑、無期徒刑或最輕本刑3 年以上有期徒刑
    以外之罪，檢察官參酌刑法第57條所列事項及公共利益之維
    護，認以緩起訴為適當者，得定1 年以上3 年以下之緩起訴
    期間為緩起訴處分，其期間自緩起訴處分確定之日起算；檢
    察官依刑事訴訟法第253 條或第253 條之1 為不起訴或緩起
    訴之處分者，對供犯罪所用、供犯罪預備或因犯罪所得之物
    ，以屬於被告者為限，得單獨聲請法院宣告沒收，刑事訴訟
    法第253 條之1 第1 項、第259 條之1 分別定有明文。
二、又按犯刑法第266 第1 項之賭博罪，當場賭博之器具與在賭
    檯或兌換籌碼處之財物，不問屬於犯人與否，沒收之；違禁
    物或專科沒收之物得單獨宣告沒收，刑法第266 條第2 項、
    第40條第2 項分別定有明文。另沒收屬於從刑之一種，原則
    上非有主刑之存在不得單獨為之；而刑法第40條第2 項關於
    違禁物或專科沒收之物，得單獨宣告沒收之規定，則為上述
    沒收從刑須依附於主刑存在原則之例外規定。另按修正刑法
    第40條於95年7 月1 日生效施行，該條修正前原規定「沒收
    ，於裁判時併宣告之。但違禁物得單獨宣告沒收。」，修正
    後則規定為「沒收，除有特別規定者外，於裁判時併宣告之
    。違禁物或專科沒收之物得單獨宣告沒收。」，除將原規定
    於但書之單獨宣告沒收移置第2 項外，並增列「專科沒收之
    物」亦得單獨宣告沒收之規定。另按刑罰法令關於沒收之規
    定，有採職權沒收主義與義務沒收主義。職權沒收，指法院
    就屬於被告所有，並供犯罪所用或因犯罪所得之物，仍得本
    於職權為斟酌沒收與否之宣告，例如刑法第38條第1 項第2
    款、第3 款、第3 項前段等屬之。義務沒收，又可分為絕對
    義務沒收與相對義務沒收二者。前者指凡法條規定「不問屬
    於犯人與否，沒收之。」者屬之，法院就此等之物，無審酌
    餘地，除已證明毀滅外，不問屬於犯人與否或有無查扣，均
    應沒收之，例如刑法第200 條、第205 條、第209 條、第21
    9 條、第266 條第2 項、毒品危害防制條例第18條第1 項前
    段等屬之；後者，供犯罪所用或因犯罪所得，且以屬於被告
    所有者為限，始應予以沒收，例如毒品危害防制條例第19條
    第1 項前段、修正前著作權法（87年1 月21日修正公布前之
    著作權法）第98條是（最高法院89年度臺上字第5605號判決
    要旨參照）。所謂違禁物，係指法令禁止持有之物，如毒品
    、槍砲、彈藥等是，若法律並無處罰持有之規定，如偽造之
    貨幣，自非違禁物（最高法院80年度臺上字第5058號判決要
    旨參照）；另參照刑法第40條立法理由，所謂專科沒收之物
    ，係指雖非違禁物，然其性質不宜任令在外流通，如偽造之
    印章、印文、有價證券、信用卡、貨幣等，復參酌刑法第20
    0 條、第205 條、第219 條等規定觀之，是所謂專科沒收之
    物，應係指法文有規定「不問屬於犯人與否，沒收之。」之
    情形，亦即指前開「絕對義務沒收主義」者而言。綜上所述
    ，依刑法第40條第2 項規定宣告單獨沒收者，僅以「違禁物
    」或法律規定採取「絕對義務沒收主義」者為限。
三、聲請意旨以：被告甲○○於民國97年11月中旬某日起至同年
    12月9 日止，在其位於彰化縣社頭鄉○○路○段87號住處，
    作為公眾得出入之賭博場所，聚集不特定多數人經營六合彩
    賭博，以香港六合彩開出之中獎號碼為依據，以每簽賭1 注
    為新臺幣（下同）80元之價格，提供以「二星」、「三星」
    、「四星」、「港特」、「港特三」、「台號」、「台號碰
    」之賭博方式即簽注之號碼與香港六合彩開獎號碼相同2 碼
    、3 碼，依此類推為中獎，與不特定之賭客對賭且經營6 期
    。嗣於97年12月10日上午10時25分，為警持搜索票於上揭處
    所查獲，並扣得其所有供賭博用之六合彩簽注單6 張、倍數
    表1 張，爰依法聲請單獨宣告沒收等語。
四、經查：
  (一)被告於前揭時、地，因犯刑法第266 條第1 項前段於公眾得
    出入之場所賭博、第268 條之意圖營利，供給賭博場所罪等
    罪，業經臺灣彰化地方法院檢察署檢察官於97年12月29日以
    97年度偵字第11349 號緩起訴處分確定在案，並定1 年之緩
    起訴期間，且經臺灣高等法院臺中分院檢察署於98年2 月2
    日以98年度上職議字第702 號處分書駁回檢察官職權再議之
    處分而確定，前開緩起訴處分亦未經撤銷，並於98年6 月15
    日緩起訴期滿，業經本院核閱前揭各卷宗屬實。
  (二)上開扣案之六合彩簽注單6 張，係被告賭博時當場所用之工
    具，而依刑法第266 條第2 項規定：當場賭博之器具，不問
    屬於犯人與否，沒收之，係採義務沒收主義，自應優先於採
    職權主義之刑法第38條第1 項第2 款而適用（最高法院79年
    臺上字第5137號判例要旨、最高法院87年度臺非字第207 號
    判決要旨參照）；至扣案之倍數表1 張則為被告所有供犯罪
    所用之物，茲據被告分別於警詢、偵訊中自承在卷可據，並
    有扣押筆錄、扣押物品目錄表及照片2 張附卷可稽。依前開
    說明，應認聲請人之聲請為有理由，爰裁定如主文。
據上論結，應依刑事訴訟法第220 條、第259 條之1 ，刑法第40
條第2 項之規定，裁定如主文。
中    華    民    國    99    年    3     月    8     日
                  刑事第三庭          法  官  唐中興
以上證明與原本無異。
如不服本裁定，應於裁定送達後5日內向本院提出抗告狀（須附
繕本）。
中    華    民    國    99    年     3    月     8    日
                                      書記官  黃國源

司法院資訊處製作；財團法人民間司法改革基金會備份。
